【裁判字號】    96,建上,92
【裁判日期】    970130
【裁判案由】    給付工程款
【裁判全文】
臺灣高等法院民事判決                  96年度建上字第92號
上  訴  人  九宇營造有限公司（原名笛鈞營造有限公司）
法定代理人  甲○○
訴訟代理人  柴健華律師
被  上訴人  台北縣政府
法定代理人  周錫瑋
訴訟代理人  劉陽明律師
            陳璧秋律師
上列當事人間給付工程款事件，上訴人對於中華民國96年6月25
日臺灣板橋地方法院94年度建字第44號第一審判決提起上訴，本
院於97年1月16日言詞辯論終結，判決如下：
    主      文
上訴駁回。
第二審訴訟費用由上訴人負擔。
    事實及理由
一、上訴人起訴主張：上訴人於民國90年11月29日承攬被上訴人
    之檳榔坑溪整體安全評估計畫（第一標：滯洪壩及排水渠道
    部分）工程（下稱系爭工程），並簽訂台北縣機關工程契約
    書（下稱系爭契約），約定上訴人於被上訴人通知日起7日
    內開工，並於開工日起210個日曆天（即7個月）完工。上訴
    人於90年11月22日開工施作，並於91年8月3日完成全部工程
    ，為利於91年9月10日及29日之初驗、複驗手續，上訴人於
    完工後隨即將竣工圖製畢並檢附於工程結算書交付被上訴人
    ，被上訴人依約應於92年4月25日前支付工程尾款新台幣（
    下同）661萬2,730元，詎被上訴人竟惡意刁難，多次無理要
    求上訴人修改結算書，遲至93年10月1日始支付上開工程尾
    款，致上訴人受有工程尾款遲延給付之利息損失47萬5,573
    元（即6,612,730元×5%×1又160/365年=475,573元）、增
    加抽水機設備租用及操作維護費586萬5,810元，暨增加開挖
    費用26萬2,500元，合計損失660萬3,883元，爰依民法第233
    條規定，求為命被上訴人給付660萬3,883元及自起訴狀繕本
    送達翌日起算法定遲延利息之判決（原審判決被上訴人應給
    付上訴人26萬2,500元，並駁回上訴人其餘之訴。被上訴人
    就其敗訴部分未據聲明上訴，已告確定。上訴人則就其敗訴
    部分不服提起上訴），並上訴聲明：(一)原判決不利於上訴人
    部分廢棄。(二)被上訴人應再給付上訴人634萬1,383元（即工
    程尾款遲延給付之利息損失47萬5,573元、增加抽水機設備
    租用及操作維護費586萬5,810元）及自94年7月12日起至清
    償日止，按年息百分之五計算之利息。(三)願供擔保請准宣告
    假執行。
二、被上訴人則以：上訴人就系爭工程雖於91年8月3日報請完工
    ，惟依系爭契約第10條第3項約定，上訴人報請初驗，應送
    請被上訴人之監造單位核轉，始符程序，而上訴人於91年8
    月3日以正本函請被上訴人驗收，副本送監造人，顯係請求
    被上訴人先為驗收，而非先送請監造人萬銘工程科技股份有
    限公司（下稱萬銘公司）審核確認後核轉，其程序不符債務
    本旨，故被上訴人於同年9月10日辦理初驗，並未逾期。初
    驗後，因系爭工程尚有多項缺失，乃於同年月17日辦理初驗
    之複驗，始初驗合格。另系爭工程原訂於同年10月30日辦理
    第一次正式驗收，因上訴人未依約於報請驗收前備妥竣工圖
    ，遲至同年12月5日始辦理正式驗收之初驗，因民眾檢舉系
    爭工程施工區域內疑似回填廢棄物，上訴人乃租用挖土機於
    同年月11、12日進行現場開挖，於同年月31日始進行複驗，
    但於複驗時仍有清水模板部分表面局部不平整之缺失迄未改
    善，於92年2月21日召開協調會議，達成由監造人萬銘公司
    提送混凝土平整度之驗收標準，以確認施作之品質是否符合
    功能性之要求，而認定清水模板之瑕疵是否重大，嗣於92年
    4月10日始就平整度進行驗收，而不及於模板外觀，完成正
    式驗收程序。是驗收時間延宕係肇因於施工瑕疵之認定爭議
    ，難認被上訴人辦理驗收有故意延宕情事。再者，上訴人提
    出之結算書雖須經萬銘公司審核並核轉，但並不影響被上訴
    人之審核權，被上訴人發現結算書有誤，要求更改，實無不
    當，倘因結算書之記載或計算有誤，致給付遲延，亦係可歸
    責於上訴人之事由所致，自無向被上訴人請求遲延利息之理
    。且依系爭契約第5條一、2.估驗款(2)約定，被上訴人驗收
    合格，上訴人繳納保固金保證金後，於15日內1次無息給付
    工程尾款，上訴人於93年9月22日將保固金保證金匯入被上
    訴人押標金戶，則被上訴人於93年10月1日給付工程尾款並
    無給付遲延情事，上訴人自不得請求遲延給付之利息。另兩
    造對於抽水機設備租用及操作維護費之計價，係約定於施工
    期間至竣工驗收止，採一式計價以492萬7,280元核付，被上
    訴人已依約給付，上訴人不得再向被上訴人請求增加給付。
    本件亦無民法第227條之2情事變更原則之適用，退步言之，
    縱認有情事變更原則之適用，上訴人主張增加之586萬5,810
    元損害，並未提出具體證據以實其說，自無足採等語，資為
    抗辯，並答辯聲明：上訴駁回。
三、經查上訴人於90年11月29日承攬被上訴人之系爭工程，並簽
    訂系爭契約，約定上訴人於被上訴人通知日起7日內開工，
    並於開工日起210個日曆天（即7個月）完工。上訴人於90年
    11月22日開工施作，並於91年8月3日報請完工，於同年9月1
    0日辦理初驗，因有缺失，於同年月17日辦理初驗之複驗，
    上訴人就所列缺失均改善，初驗合格，於同年12月5日辦理
    正式驗收程序之初驗，同年月31日進行複驗，除清水模板部
    分表面局部不平整外，其餘缺失亦均改善。92年2月21日召
    開正式驗收之現場缺失中清水模板表面局部不平整部分擬請
    減價收受乙案協調會，作成本案因驗收缺失雙方認定不同，
    為確認施作之混凝土表面平整度，請萬銘公司提送混凝土平
    整度驗收標準，擇日邀集主計室、政風室至現場複驗確認平
    整與否之結論。被上訴人於92年4月10日至工地現場進行清
    水模板表面局部不平整部分之抽查複驗，認符合公共工程委
    員會防洪及防潮工程評鑑標準項目(四)混凝土完成面(2)垂直水
    平度及斜面之細部標準，完成正式驗收程序。另被上訴人於
    93年10月1日支付系爭工程尾款661萬2,730元。91年12月間
    因民眾檢舉系爭工程施工區域內疑似回填廢棄物，上訴人即
    租用挖土機於同年月11日、12日進行現場開挖。上訴人自開
    始施作至竣工驗收止，持續租用抽水設備並進行操作維護，
    被上訴人已核付抽水設備租用及操作維護費492萬7,280元予
    上訴人等情，為兩造不爭執，並有系爭契約書、被上訴人函
    、工程保固切結書及估價單等可證（原審卷(一)9-40頁），堪
    信為真實。
四、上訴人主張因被上訴人惡意拖延驗收、遲延給付系爭工程尾
    款，致伊受有遲延給付之利息損失47萬5,573元、增加抽水
    機設備租用及操作維護費586萬5,810元，被上訴人應再給付
    伊634萬1,383元云云，則為被上訴人所否認，並以前開情詞
    置辯，經查：
  (一)依系爭契約第5條（本契約價金之給付條件）約定：「一本
    契約依下列規定辦理付款... 2.估驗款... (2)估驗以已履約
    完成者為限... 並於工程完成，甲方（即被上訴人）驗收合
    格，乙方（即上訴人）繳納保固金保證金後，於15日內一次
    無息結付尾款」（原審卷(一)11頁），被上訴人給付工程尾款
    應在系爭工程經驗收合格，且上訴人繳納保固金保證金後之
    15日內為之，系爭工程雖於92年4月10日經被上訴人驗收合
    格，為兩造不爭執，然上訴人係於93年9月22日始將工程保
    證金167萬4,622元匯入被上訴人之押標金帳戶，有代收押標
    金或保證金收入回單可稽（原審卷(一)100頁），上訴人對此
    亦不爭執，是被上訴人於上訴人繳納保證金後15日內之93年
    10月1日給付工程尾款予上訴人，自無給付遲延。上訴人以
    驗收合格其書立工程保固切結書之日即92年4月10日（原審
    卷(一)38頁），作為計算該15日之始日，顯與系爭契約所約定
    須經被上訴人驗收合格及上訴人繳納保固金保證金之要件不
    合。上訴人主張被上訴人依約應於92年4月25日前給付系爭
    工程尾款，被上訴人於93年10月1日始給付，為給付遲延，
    伊得請求給付92年4月26日起至93年10月1之遲延利息47萬5,
    573元云云，洵非有據。
  (二)上訴人雖又主張被上訴人故意延宕辦理系爭工程之初驗及正
    式驗收程序，應負給付遲延責任云云。惟查，依系爭契約第
    15條五1.及第10條三約定，上訴人初驗之申報應送請被上訴
    人監造單位即萬銘公司核轉，被上訴人則應於上訴人申報並
    經萬銘公司確認之完工日起30日內辦理初驗。上訴人於91年
    8月3日以（91）笛營字第910803號函致被上訴人報請完工，
    並副知萬銘公司（原審卷(一)132頁），雖係直接向被上訴人
    為初驗之申報，而未經由萬銘公司核轉，然被上訴人既接受
    上訴人之初驗申報，並指定於91年9月10日進行初驗，可見
    被上訴人就此應曾向萬銘公司查詢，而萬銘公司亦確認上訴
    人已於91年8月3日完工，故上訴人未依約向萬銘公司提出並
    由萬銘公司核轉其初驗申報之程序上瑕疵，應視為業已補正
    ，被上訴人執此辯稱上訴人初驗申報未依債之本旨提出，不
    生提出效力云云，尚非有據。又被上訴人於91年8月5日收受
    上訴人上開申報初驗之函文後，依約應於申報後30日內即91
    年9月4日前辦理初驗，被上訴人於91年9月10日始辦理初驗
    ，雖逾期6日，但被上訴人逾期天數僅6日，時間非長，且上
    訴人當時亦未提出異議，尚難憑此即認被上訴人有未積極辦
    理而故意延宕初驗期日之情事。上訴人雖又主張系爭工程初
    驗合格日為91年9月17日，依系爭契約所附第0178章1.2.4辦
    理驗收時應注意事項(1)約定：「主辦機關於工程初驗合格後
    ，除合約另有約定外，應於20日內辦理驗收」（原審卷(一)68
    頁），被上訴人應於91年10月7日進行正式驗收，被上訴人
    遲至91年12月5日始辦理正式驗收，遲誤55日云云，然查系
    爭契約第15條五2.已就此另行約定被上訴人應於初驗合格後
    20至45日之日期內派員辦理驗收，則被上訴人辦理驗收之日
    期自應依系爭契約之約定，即應於初驗合格後之20至45日內
    為之，而不再適用該注意事項所定之20日期間。被上訴人於
    初驗合格後之91年10月30日辦理正式驗收乙節，有上訴人不
    爭執真正之正式驗收紀錄可稽（原審卷(一)65頁），且依該驗
    收紀錄記載：「一請監造單位及承商提送依合約規定之竣工
    報告書8份等相關資料，以利辦理驗收事宜，工程現場成果
    擇期辦理。二上列資料於14日內辦理完成」等語，可知該次
    驗收係因上訴人未備妥竣工文件，因而改期辦理。上訴人嗣
    經備妥文件，乃於91年11月12日以（91）笛營字第20021112
    號函報請被上訴人複驗（原審卷(一)70頁），被上訴人即改定
    於91年12月5日再為辦理驗收，有被上訴人91年12月5日之正
    式驗收紀錄可稽（原審卷(一)71頁），而依該驗收紀錄之記載
    ，可知系爭工程尚有工程缺失，故91年12月5日之複驗未通
    過，並定於同年月19日進行複驗；又此期間因發生系爭工程
    疑有廢棄物回填開挖情事，被上訴人乃定期同年月12日會勘
    ，有新聞剪報及被上訴人工務局會勘記錄可稽（原審卷(一)72
    -82頁），致原定於同年月19日之複驗因此順延，而於同年
    月31日始完成驗收，亦有上訴人91年12月31日笛營字第9112
    31號函可稽（原審卷(一)83頁），由上述情形觀之，被上訴人
    並未有故意展延複驗期日而延宕驗收程序進行之情事，上訴
    人上開主張，自不足採。
  (三)又查系爭工程於91年12月31日正式驗收複驗時，因清水模板
    部分表面局部不平整而未通過驗收，並做成「由監造單位提
    送解決方案交由本府（即被上訴人）依程序簽核」之結論，
    有該次正式驗收複驗紀錄可稽（本院卷50頁），且經證人即
    萬銘公司執行董事及系爭工程計劃主持人黃依清證稱：「系
    爭工程在驗收之前我們有發現有局部不平整的情形，驗收前
    有請原告（即上訴人）修補，原告修補後還是無法達到我們
    認定應有的平整度，因為從肉眼看即可判定是不平整的，所
    以紀錄才列為缺失」等語屬實（原審卷(一)247頁），並有萬
    銘公司92年1月3日函文記載可稽（原審卷(一)259頁），足徵
    上訴人所施作之清水模板於拆除後確未符合系爭工程施工規
    範第03350章「混凝土表面修飾」第3.1條(2)關於清水模板拆
    除後表面應平整且色澤均勻之要求（原審卷(一)152-154頁）
    。嗣萬銘公司依上開驗收結論於92年1月3日提出減價之解決
    方案，即改以普通模板之價格計價，而非以較高之清水模板
    價格計價，且被上訴人亦於92年2月21日召開「清水模板表
    面局部不平整部分擬請減價收受乙案協調會議」，依該次會
    議紀錄五參加單位意見(一)之記載（原審卷(一)138-139頁），
    兩造原均同意以此方式減價收受，惟因與會之採購中心人員
    表示依約應按契約價金減價6倍，無法以普通模板計價方式
    結算，對上訴人權益影響甚大，雙方最後達成「請萬銘公司
    提送混凝土平整度之驗收標準，擇日邀集主計室、政風室至
    現場複驗確認平整與否」之結論，萬銘公司因此提出公共工
    程委員會防洪及防潮工程評鑑標準項目(四)混凝土完成面(2)垂
    直水平度及斜面之細部標準，被上訴人於92年4月10日至工
    地現場進行抽查複驗，認尚符合上開平整度標準而完成正式
    驗收程序等情，有92年4月10日正式驗收複驗紀錄可稽（原
    審卷(一)89- 91頁），並經證人黃依清證述明確（原審卷(一)25
    4頁），足見系爭工程之正式驗收時間拉長係肇因於兩造就
    上訴人所施作之清水模板是否符合表面平整且色澤均勻之要
    求發生爭議所致，被上訴人在清水模板平整與否有爭議時，
    要求萬銘公司提送公認標準以為認定，難謂不當，依上開協
    調過程觀之，難認被上訴人於辦理驗收期間有何故意延宕情
    事，況無論係萬銘公司所提減價方案，或係請萬銘公司提送
    混凝土平整度之驗收標準，均為上訴人所同意，被上訴人依
    兩造同意之方法進行後續程序，要無故意遲延驗收情事。被
    上訴人辯稱系爭工程因清水模板表面局部不平整爭議，致驗
    收遲至92年4月10日始完成等語，應屬可採。上訴人主張被
    上訴人於92年1月3日至同年4月10日有故意延宕驗收程序云
    云，並不可採。
  (四)上訴人雖又主張被上訴人於系爭工程正式驗收完畢後辦理追
    加「探查崩坍地週邊#4A、#4B、#4C、#5豎井、調節池及沈
    沙池地下水路等6處」工程項目，致結算書內容遲遲無法定
    稿，至92年9月30日始完成追加工程之議價手續，且被上訴
    人就伊製作並經萬銘公司審核用印無誤而轉呈之結算書百般
    挑剔，致結算程序延宕173日云云。惟查上訴人主張被上訴
    人於系爭工程驗收完畢後始追加上開工程項目，並於92年9
    月30日完成追加工程之議價手續乙節，固經證人黃依清證述
    屬實（原審卷(一)255-256頁），然證人黃依清亦證述：目前
    在工程界中很多係在變更原則確定後即先行施作，變更手續
    之後再行補辦，結算驗收後才補辦變更之情形係不可能，因
    為結算書之提出係全部工程完工後才能製作，包括變更部分
    在內，系爭工程因於驗收後發現壩下游仍有漏水，為調查原
    因，乃追加探查之工程項目等語（原審卷(一)247、249頁），
    可見該部分之追加工程係在原工程竣工驗收後發現滯洪壩下
    游有漏水，為調查原因而增生之工程項目，自不可能於原工
    程驗收前即為辦理並完成議價。又追加工程之辦理與議價可
    與原工程分開處理，亦可合併處理，被上訴人選擇將追加工
    程併入原工程案合併辦理時上訴人既未提出異議，則上訴人
    事後以此指摘被上訴人辦理之手續有誤，致結算程序延宕
    173日，難認有理。又追加工程部分於92年9月30日完成議價
    手續，為兩造不爭執，被上訴人在追加工程完成議價後，曾
    多次以電話通知上訴人駐派工地代表儘速備齊所需之結算資
    料，並分別於92年11月14日及28日函催上訴人儘速備齊結算
    資料以辦理系爭工程結算（原審卷(一)94-96頁），而萬銘公
    司係於92年12月12日第1次轉送上訴人工程結算書及相關資
    料予被上訴人（原審卷(一)97頁），於93年6月25日第2次轉送
    上訴人修正後竣工結算資料予被上訴人（原審卷(一)98-99頁
    ），由上述時程及被上訴人猶發文催告上訴人儘速備齊結算
    資料等情以觀，難認被上訴人辦理工程結算手續有何延誤之
    情事。另依系爭契約第9條二3.約定：「乙方於本契約履約
    期間，應按甲方同意之格式，按約定之時間，填寫工作報表
    ，送請甲方核備」（原審卷(一)14頁），及第11條十一約定：「
    甲方就乙方履約標的為查驗、測試或檢驗之權利，應不受該
    標的曾通其他查驗、測試或檢驗之限制」（原審卷(一)20頁）
    ，上訴人有依被上訴人要求之格式提出結算書之義務，且上
    訴人所提結算書雖須先經萬銘公司審核並核轉，然此並不剝
    奪被上訴人自身之審核權，亦即被上訴人對上訴人所提結算
    書仍有查驗之權利。又上訴人所製作提出之結算書因有小數
    點誤植及數量不符之情形，遭被上訴人認定有錯誤而要求更
    改乙節，已據證人黃依清證述明確（原審卷(一)246-247頁）
    ，且參諸結算書乃係工程結算並據以核定最後工程款數額之
    重要文件，其上記載自應翔實無誤，上訴人製作之結算書既
    有小數點誤植及數量不符之情形，非但影響單項工程數量及
    價款之認定，就整份結算書之正確性亦有影響，被上訴人於
    查驗後發現錯誤，並要求上訴人更改，自無不當。況提出正
    確無誤之結算書本係上訴人應盡之責，上訴人所提結算書內
    有多處錯誤，尚難認上訴人已善盡其責，上訴人反以被上訴
    人未1次將全數錯誤告知，致1份結算書更改3次，指摘被上
    訴人延誤結算，亦非有理。
  (五)另依系爭契約第3條二約定：「估價單所列量化單位（如公
    尺、平方公尺、立方公尺、式…）之工程項目部分，依原訂
    契約價金給付... 」（原審卷(一)10頁），而依上訴人所提出
    系爭工程估價單第36項「抽水設施租用及操作維護」所列，
    單位為「式」、數量為「1.00」、單價為492萬7,280元（原
    審卷(一)39頁），足見兩造就「抽水設施租用及操作維護」係
    約定以「一式」計價，而非採實做實算或按月、按日計價，
    故不論工期或上訴人租用日期長短及施工人數多寡，被上訴
    人所應給付之數額均為492萬7,280元，此部分之費用既經被
    上訴人如數給付，上訴人再為請求，難認有據。又依系爭工
    程施工規範第1131A章「抽水設施租用及操作維護」1.1之本
    則概要載明：「本章係說明承包商於工程施工期間至竣工驗
    收止，應辦理之抽水設施租用及操作維護工作，包括管線拆
    除、線路修改、設備租用、水位紀錄、操作維護、水位分析
    報告等，以及相關規定」（原審卷(一)103頁），及證人黃依
    清證述：「因為縣府希望能多一道保險，除了自然溢流外，
    還可以用機械抽水，所以原告才未將機械撤走並派人在現場
    操作。是依據被證23、1-1的規定，到竣工驗收之前，所生
    的費用都包括在合約範圍內」等語（原審卷(一)256頁），可
    見上訴人於工程施工期間至竣工驗收止，依約均有辦理抽水
    設施租用及操作維護工作之義務。上訴人另以證人黃依清之
    證詞（原審卷(一)248頁），主張該項費用編列之目的在於便
    利滯洪壩工程之施作，避免流水進入工地渠道，若工程已施
    作完竣，滯供壩之排水功能業已具備，抽水機等相關設備即
    無繼續設置之必要，系爭契約將租用及維護期間擴及驗收為
    止，顯然不符該項費用編列之本旨，且無端加重伊之契約責
    任，足使伊受有契約履行上之不利益而顯失公平，依民法第
    247條之1第2、4款規定應屬無效云云。按契約當事人間所訂
    之契約，是否顯失公平而為無效，除應視契約之內容外，並
    應參酌雙方之訂約能力，雙方前後交易之經過及獲益之情形
    等其他因素，全盤考量，資為判斷依據（最高法院92年度台
    上字第963號判決意旨參照）。查上訴人為資本額1,800萬元
    之公司（原審卷(一)130頁），以其資本額觀之，其公司規模
    非小，應非民法第247條之1立法理由所稱之經濟上弱者，且
    上訴人為綜合營造商，就營造成本之評估與計算、政府機關
    招標文件之審閱，均有一定之能力，其於參與本件投標時本
    應審慎評估，並有權決定是否參與投標，復非處於無從選擇
    締約對象或無法拒絕締約之餘地，況工程界以「一式」計價
    者所在多有，本件以「一式」計價經核亦無無端加重上訴人
    之契約責任，足使上訴人受有契約履行上之不利益而顯失公
    平之情事，上訴人於締約並履約完畢後，再爭執系爭契約將
    抽水設施租用及操作維護期間擴及驗收為止，顯失公平，應
    屬無效，實非有理，上訴人請求被上訴人給付系爭工程完竣
    翌日（91年8月4日）起至正式驗收之日（92年4月10日）共2
    50日（每日費用以23,463.2381元計算）之抽水設備租用及
    操作維護費586萬5,810元，洵屬無據。
  (六)至上訴人另以系爭工程於91年8月3日完工後，因被上訴人無
    故遲延辦理驗收，迄92年4月10日始完成正式驗收程序，其
    間歷時250日，已逾正常驗收期間（3個月），計遲誤160日
    （或93日），顯非締約當時上訴人所得預料，如依系爭契約
    關於抽水設施租用及操作維護之約定，上訴人僅得請求原定
    工程款492萬7,280元，顯失公平為由，主張其得依民法第22
    7條之2規定，請求被上訴人再給付160日（或93日）之抽水
    設備租用及操作維護費375萬4,118元（或218萬2,081元）乙
    節，經查，因被上訴人並未無故遲延辦理系爭工程之驗收時
    程，已如前述，上訴人復未舉證證明有其他情事變更之事由
    ，上訴人依民法第227條之2規定請求被上訴人增加給付抽水
    設施租用及操作維護費用375萬4,118元（或218萬2,081元）
    之租用費用，亦非有據。
五、綜上所述，上訴人請求被上訴人再給付634萬1,383元（即工
    程尾款遲延給付之利息損失47萬5,573元及增加抽水機設備
    租用及操作維護費586萬5,810元）及法定遲延利息部分，自
    屬不應准許。原審就此部分所為上訴人敗訴之判決，於法核
    無違誤。上訴論旨指摘原判決此部分不當，求予廢棄改判，
    為無理由，應予駁回。
六、兩造其餘之攻擊或防禦方法及未經援用之證據，經本院斟酌
    後，認為均不足以影響本判決之結果，自無逐一詳予論駁之
    必要，併此敘明。
七、據上論結，本件上訴為無理由，依民事訴訟法第449條第1項
    、第78條，判決如主文。
中    華    民    國    97    年    1     月    30    日
                    民事第十二庭
                        審判長法  官  陳駿璧
                              法  官  王仁貴
                              法  官  陳邦豪
正本係照原本作成。
如不服本判決，應於收受送達後20日內向本院提出上訴書狀，其
未表明上訴理由者，應於提出上訴後20日內向本院補提理由書狀
（均須按他造當事人之人數附繕本）上訴時應提出委任律師或具
有律師資格之人之委任狀；委任有律師資格者，另應附具律師資
格證書及釋明委任人與受任人有民事訴訟法第466條之1第1項但
書或第2項（詳附註）所定關係之釋明文書影本。
中    華    民    國    97    年    1     月    31    日
                              書記官  黃  愛
附註：
民事訴訟法第466條之1（第1項、第2項）：
對於第二審判決上訴，上訴人應委任律師為訴訟代理人。但上訴
人或其他法定代理人具有律師資格者，不在此限。
上訴人之配偶、三親等內之血親、二親等內之姻親，或上訴人為
法人、中央或地方機關時，其所屬專任人員具有律師資格並經法
院認為適當者，亦得為第三審訴訟代理人。


司法院資訊處製作；財團法人民間司法改革基金會備份。
